ACORDAO-COMPLETO-2410729

ACÓRDÃO 5387/2021 ATA 9/2021 - PRIMEIRA CÂMARA

VISTOS, relatados e discutidos estes autos de tomada de contas especial instaurada em razão de impugnação, pelo Departamento de Nacional de Auditoria do Sistema Único de Saúde (Denasus) , de despesas sem comprovação lançadas à conta do Fundo Municipal de Saúde de Ilhéus/BA, referentes a recursos repassados em 2012.
ACORDAM os ministros do Tribunal de Contas da União, reunidos em sessão da 1ª Câmara, diante das razões expostas pelo relator, em:
9.1. acatar as alegações de defesa do Sr. Ronaldo Lavigne do Nascimento;
9.2. julgar regulares com ressalvas as contas do Sr. Ronaldo Lavigne do Nascimento, dando-lhe quitação neste processo;
9.3. enviar cópia deste acórdão ao Fundo Nacional de Saúde para as providências previstas no art. 16, I, da IN/TCU 71/2012, ao município de Ilhéus/BA e ao responsável.
9.4. arquivar os presentes autos e encerrar o processo.

Tomada de contas especial instaurada em razão da não comprovação da boa e regular aplicação de recursos do Sistema Único de Saúde repassados em 2012.

Primeira Câmara

Município de Ilhéus/BA.

3. Interessados/Responsáveis:
3.1. Interessado: Fundo Nacional de Saúde (FNS).
3.2. Responsável: Ronaldo Lavigne do Nascimento (XXX.586.635-XX).

13.1. Ministros presentes: Walton Alencar Rodrigues (Presidente), Benjamin Zymler e Jorge Oliveira.
13.2. Ministro-Substituto convocado: Marcos Bemquerer Costa.
13.3. Ministros-Substitutos presentes: Augusto Sherman Cavalcanti e Weder de Oliveira (Relator).

WEDER DE OLIVEIRA

Examina-se tomada de contas especial (TCE) instaurada pelo Fundo Nacional de Saúde (FNS) , em que foi responsabilizado o Sr. Ronaldo Lavigne do Nascimento, ex-secretário de saúde do município de Ilhéus (gestão 4/4 a 31/12/2012) , em decorrência da não comprovação de despesas custeadas com recursos federais transferidos ao Fundo Municipal de Saúde (FMS) , no exercício de 2012.
Para contextualizar os fatos, as análises e os encaminhamentos do processo, reproduzo a seguir a instrução da Secretaria de Controle Externo de Tomada de Contas Especial (Secex-TCE) (peça 64) .
"HISTÓRICO
2.	O processo originou-se das constatações contidas no Relatório de Auditoria nº 13313 (peça 14) do Departamento Nacional de Auditoria do SUS (Denasus) , decorrente de fiscalização realizada na Secretaria Municipal de Saúde de Ilhéus/BA, com o objetivo de apurar possíveis irregularidades/impropriedades na utilização dos recursos repassados pelo FNS àquela municipalidade apontadas em Relatório de Comissão Interna de Auditoria nomeada pelo prefeito. 
3.	A auditoria abrangeu o exercício de 2012 e constatou a ocorrência de irregularidades que deram causa à proposição de ressarcimento de R$ 1.547.734,85 ao FNS (peça 14, p. 22-27) , relativas à ocorrência de desvio de objeto/finalidade e à realização de despesas sem comprovação com recursos de origem federal (peça 29, p. 1-2, § 2º) .
4.	Posteriormente, em novo detalhamento do débito realizado pelo Denasus, à peça 11, elencou-se somente irregularidade relativas à não comprovação de despesas, reduzindo a proposição de ressarcimento para R$ 189.924,65. No referido detalhamento constavam as seguintes ocorrências referentes ao relatório de auditoria (peça 14, p. 22-27) :
	a)	 transferência indevida de recursos do Bloco da Média e Alta Complexidade para a conta corrente de recursos próprios do Fundo Municipal de Saúde, em 12/11/2012, no valor de R$ 144.485,61, sem a comprovação da despesa (Ressarcimento nº 111846) ;
	b)	 não comprovação de despesas, efetuadas em 26/7/2012, no valor de R$ 27.024,90 (Ressarcimento nº 111858) ;
	c)	 não comprovação de despesas, efetuadas em 11/12/2012, no valor de R$ 13.468,20 (Ressarcimento nº 111863) ;
	d)	 não comprovação de despesas, efetuadas em 20/12/2012, no valor de R$ 4.945,94 (Ressarcimento nº 111866) .
5.	O Relatório Completo do Tomador de Contas Especial nº 238/2017 (peça 16) , acompanhando o entendimento e o detalhamento do débito efetuado pelo Denasus, caracterizou a responsabilidade do Sr. Ronaldo Lavigne do Nascimento, secretário municipal de saúde de Ilhéus/BA (4/4 a 31/12/2012) , referente ao débito no valor original de R$ 189.924,65.  
6.	O Relatório de Auditoria nº 902/2018 do controle interno (peça 17) acompanhou o relato constante do relatório de tomada de contas especial. 
7.	Diante disso, a Secretaria de Controle Interno certificou a irregularidade das contas (peça 18) , acompanhado do parecer do dirigente do órgão de controle interno (peça 19) , tendo o Ministro de Estado da Saúde, Sr. Gilberto Occhi, registrado o conhecimento das conclusões daquele órgão de controle interno (peça 20) . A responsabilização foi devidamente inscrita no Siafi (peça 8) .
8.	O processo foi autuado no TCU em 28/10/2018, dando início à fase externa da TCE.
Fase Externa
9.	Em análise preliminar nesta Secex-TCE (peça 21, p. 3, §§ 8-10) , o auditor responsável pelo feito destacou que somente compuseram a planilha de devolução de recursos, à peça 11, os débitos referentes a não comprovação de despesas (Ressarcimentos nº 111846, 111858, 111863 e 111866) . 
10.	Todavia, ressaltou que os débitos afetos à desvio de objeto/finalidade não foram incluídos na planilha de devolução e no relatório do tomador de contas, sem que fossem apresentadas justificativas, a exemplo da celebração de termo de ajuste sanitário (TAS) ou de outra medida administrativa que tivesse o condão de afastá-los.
11.	Nesse sentido, com o fito de sanear os autos e promover a correta identificação de débitos e responsáveis, propôs a realização de diligência ao Denasus para que, no prazo de quinze dias, apresentasse justificativas para a não inclusão, na planilha de devolução de recursos, dos débitos referentes aos demais ressarcimentos constantes do Relatório de Auditoria nº 13313, no valor de R$ 1.357.810,20 (peça 21, p. 4) .
12.	Essa proposta foi acolhida pelo corpo diretivo da Secex-TCE (peças 22 e 23) , sendo efetuada diligência ao Denasus (peça 24) .
13.	A entidade apresentou resposta à peça 27. 
14.	Após sua leitura, durante nova análise efetuada por esta unidade técnica, pôde-se concluir que aquele departamento deu início aos procedimentos necessários para acompanhamento da reposição dos recursos referentes à ocorrência de desvios de objeto/finalidade, visando recompor o Fundo Municipal de Saúde com recursos próprios do município de Ilhéus/BA (peça 29, p. 3-4, §§ 12-14) .
15.	Ato contínuo, prosseguindo a análise quanto ao dano ao erário tratado no âmbito do Relatório Completo do Tomador de Contas Especial nº 238/2017, à peça 16 (R$ 189.924,65) , entendeu-se que existiam elementos probatórios nos autos que autorizam a citação do Sr. Ronaldo Lavigne do Nascimento, na condição de secretário de saúde de Ilhéus/BA (peça 2) , pelas despesas sem comprovação relativas aos recursos transferidos pelo FNS no exercício de 2012 (peça 29, p. 5-7, §§ 19-28) .
16.	Essa nova proposta também foi acolhida pelo corpo diretivo da Secex-TCE (peças 30 e 31) , tendo o secretário se pronunciado em 23/4/2019 pela citação ex-secretário municipais de saúde.
17.	Após ser comunicado, o Sr. Ronaldo Lavigne do Nascimento apresentou suas alegações de defesa, conforme registra a tabela a seguir:
	Responsável
	Ofício de citação/audiência
	Comunicação e Aviso de Recebimento (AR) 
	Alegações de defesa/Razões de justificativa/Solicitação de Prorrogação de Prazo

	Sr. Ronaldo Lavigne do Nascimento, secretário municipal de saúde de Ilhéus/BA no período de 4/4 a 31/12/2012.
	Citação: 
Ofício 2047/2019-TCU/Secex-TCE, de 24/4/2019 (peça 33) .
	Recebido em 9/5/2019 (peça 34) .
	Alegações de defesa:
Apresentadas parcialmente em 27/5/2019 (peças 35-49) . 
O responsável solicitou em 27/5/2019 prorrogação de prazo para adição de documentos/informações adicionais (peça 50) .
Apresentou documentos/informações complementares em 9/7/2019   (peças 53-62) .

Tabela 1 - Comunicações efetuadas ao responsável.
18.	Cabe destacar que o pedido do responsável solicitando extensão de prazo foi deferido (peça 52) . Com o encerramento dos prazos para apresentação de suas alegações de defesa, entende-se que este processo se encontra apto para se efetue o seu exame de mérito.
EXAME TÉCNICO
19.	Procedeu-se a citação do ex-secretário municipal de saúde em decorrência da seguinte irregularidade (peça 33) :
Irregularidade: não comprovação da boa e regular aplicação dos recursos repassados pela União, em face da não apresentação de documentos comprobatórios das despesas realizadas com recursos financeiros repassados, na modalidade fundo a fundo, pelo Ministério da Saúde à Secretaria Municipal de Saúde de Ilhéus/BA, no período de julho até dezembro de 2012, evidenciado nas Constatações nº s 262854 e 262770 consignadas no Relatório de Auditoria do Denasus nº 13313;
Valor histórico: R$ 189.924,65;
Conduta: não demonstrar a boa e regular aplicação de recursos do SUS dos valores recebidos do Fundo Nacional de Saúde pelo município de Ilhéus/BA, em face da não comprovação documental e atendimento das normas que justificassem os pagamentos/transferências realizados;
Dispositivos violados: art. 37, caput, c/c o art. 70, parágrafo único, da Constituição da República Federativa do Brasil, art. 93 do Decreto-lei 200/1967, art. 66 do Decreto 93.872/1986, arts. 60 a 64 da Lei 4.320/1964.
	VALOR ORIGINAL (R$) 
	DATA DA OCORRÊNCIA

	27.024,90
	26/07/2012

	144.485,61
	12/11/2012

	13.468,20
	11/12/2012

	4.945,94
	20/12/2012

20.	As alegações de defesa e documentações comprobatórias apresentadas constam das peças 35-49 e 53-60, sendo analisadas a seguir.
	a) De início, o ex-gestor destaca a grande dificuldade de se obter os extratos bancários e processos de pagamento junto à Caixa Econômica Federal, ao Banco do Brasil e à Secretaria Municipal de Saúde de Ilhéus/BA (peça 35, p. 2-5) . Tal fato acarretou no pedido de dilatação dos prazos inicialmente estabelecidos pelo Tribunal em mais 45 dias, sendo que, no entender do responsável, ele estaria tendo o seu direito de defesa cerceado (peça 35, p. 6) .
21.	Em que pese essa não ser propriamente uma alegação de defesa, cumpre relembrar que, na seara do Direito Financeiro, é cediço que cabe aos gestores públicos demonstrar a boa e regular aplicação dos recursos públicos federais geridos, em obediência ao disposto nos arts. 70, parágrafo único, da Constituição Federal, 93 do Decreto-Lei nº 200/1967 e 66 e 145 do Decreto nº 93.872/1986. Ressalte-se que tais normativos dispõem que a responsabilidade pela comprovação da boa e regular aplicação dos recursos públicos é pessoal, o que impõe o ônus da prova aos gestores.
22.	Ademais, o Tribunal por diversas vezes já manifestou o entendimento de que quando os ex-gestores tiverem dificuldade para ter acesso aos documentos necessários à comprovação da regular aplicação dos recursos transferidos, eles devem resolver o impasse por meio de vias administrativas e/ou judiciais cabíveis, não cabendo ao TCU a remoção de embaraços criados por administrações posteriores (Acórdão 437/2018-TCU-Segunda Câmara, Acórdão 2477/2007-TCU-Segunda Câmara, Acórdão 3357/2016-TCU-Primeira Câmara, Acórdão 352/2017-TCU-Primeira Câmara, entre outros) .
23.	De todo modo, verifica-se que o relator do processo acolheu em 5/6/2019 um pedido de prorrogação de prazo solicitado pelo responsável (peça 52) . Passados mais de seis meses desde essa autorização, conclui-se que lhe fora concedido tempo mais do que o suficiente para que pudesse arrolar aos autos documentos que comprovassem suas alegações.
	b) Quanto aos valores de R$ 27.024,90 (26/7/2012) , R$ 13.468,20 (11/12/2012) e R$ 4.945,94 (20/12/2012) , referentes a movimentações ocorridas na conta nº 624.004-1 da agência nº 0069-8 da Caixa Econômica Federal (Constatação nº 262854 do Relatório de Auditoria do Denasus nº 13313; peça 14, p. 8-9) , alega que esses montantes foram debitados irregularmente e depois estornados (peça 35, p. 2) . Afirma existir uma conciliação bancária demonstrando que o valor de R$ 27.024,90 foi pago em duplicidade pelo banco e que, provavelmente, este valor foi estornado posteriormente (peça 35, p. 10-11, e peça 49, p. 2-3) , podendo este mesmo problema ter acometido as transferências/pagamentos nos valores de R$ 13.468,20 e R$ 4.945,94 (peça 35, p. 11) . Posteriormente, visando complementar suas alegações, apresentou extrato com vistas a demonstrar que o valor de R$ 27.024,90 fora debitado duas vezes, nos dias 25 e 26/7/2012 (peça 61, p. 1) , reforçando a alegação de ocorrência de erro (duplicidade de débito) e informando que a compensação do valor debitado foi feita no mês subsequente (20/8/2012) em razão de necessidade de novo pagamento ao mesmo credor, o Hospital e Maternidade Bartolomeu Chaves (peça 53, p. 2-5) . Por outro lado, constatou que o valor questionado de R$ 13.468,20 foi regularmente pago, apresentando os seus respectivos processos de pagamento (peça 53, p. 5-6, e peças 58-60) . Por fim, afirmou que o valor de R$ 4.945,94, debitado em 20/12/2012, foi estornado na mesma data, conforme comprovaria o extrato bancário obtido junto à Caixa (peça 53, p. 6-7, e peça 61, p. 11) .
24.	Posiciona-se pelo acolhimento parcial dessas alegações e pela redução do valor do débito imputado ao responsável.
25.	De início, cabe relembrar que esses recursos (originários de transferências fundo a fundo creditadas na conta nº 624.004-1 da agência nº 0069-8 da Caixa Econômica Federal) se prestavam ao pagamento de despesas do Bloco da Média e Alta Complexidade - MAC (peça 14, p. 8-9, Constatação nº 262854) , os quais incluem gastos com serviços ambulatoriais e hospitalares que demandem a disponibilidade de profissionais especializados e/ou a utilização de recursos tecnológicos para apoio diagnóstico e tratamento de usuários do SUS (Portaria GM/MS nº 627, de 26 de abril de 2001, e demais normativos decorrentes) .
26.	Quanto ao valor arguido de R$ 27.024,90, debitado em 26/7/2012, verifica-se que os elementos trazidos pelo responsável subsidiam sua alegação de ocorrência erro (duplicidade de pagamento) ao apresentar extrato bancário que registra a ocorrência de duas operações de débito no mesmo valor em dias subsequentes (25 e 26/7/2012, à peça 61, p. 1) , além de apresentar registro quanto à identificação desse erro na conciliação bancária fornecida pela empresa contábil que assessorava o município (peça 49, p. 2-3) .
27.	O ex-secretário afirma que esse valor se refere originalmente aos processos de pagamento nº 2529 (valor líquido de R$ 21.212,32, à peça 54) , nº 2530 (valor líquido de R$ 2.333,76, à peça 55) e nº 2531 (valor líquido de R$ 3.478,82, à peça 56) , destinados ao Hospital e Maternidade Bartolomeu Chaves (CNPJ 40.739.948/0001-88) . Essas despesas, que não foram contestadas pela equipe de auditoria do Denasus em relatório, foram liquidadas/reconhecidas em 16/7/2012 (peça 54, p. 4, peça 55, p. 4, e peça 56, p. 4) e pagas em 25/7/2012 (peça 54, p. 2, peça 55, p. 2, e peça 56, p. 2) , por intermédio de comunicado emitido à Caixa Econômica Federal, recebido em 23/7/2012, pelo qual o prefeito e o secretário municipal de saúde, à época, solicitaram e autorizaram o pagamento de R$ 27.024,90 ao nosocômio (peça 55, p. 3) . 
28.	Em que pese um novo pagamento de igual valor, efetuado em dia posterior (26/7/2012) , não ter sido estornado imediatamente após a identificação do erro (ressalte-se que para isso seria necessário que o hospital autorizasse/ordenasse essa transferência junto ao banco) , o responsável alega que os processos de pagamento nº 2875 (valor líquido de R$ 2.700,45, à peça 62) e nº 2876 (valor líquido de R$ 24.324,45, à peça 57) , que também se destinaram ao pagamento de despesas junto ao hospital, supriram a devolução que se fazia necessária. 
29.	Ressalte-se que esses dois processos remetem a despesas liquidadas/reconhecidas em 16/8/2012 (peça 57, p. 3, e peça 62, p. 4) e que deveriam de ser pagas em 20/8/2012 com recursos da conta nº 624.004-1 da agência nº 0069-8 da Caixa Econômica Federal (peça 57, p. 2, e peça 62, p. 2) . Contudo, não foram identificados, nos extratos fornecidos, débitos evidenciando que esses pagamentos tenham sido efetuados em 20/8/2012 nem foram localizados nesses extratos a ocorrência de pagamentos individuais nos valores de R$ 2.700,45 e R$ 24.324,45 (peça 61) . 
30.	Dessa forma, entende-se que tais fatos acabam por consubstanciar a afirmação do ex-secretário de que o pagamento de R$ 27.024,90, em 26/7/2012, foi posteriormente justificado por meio do reconhecimento/liquidação de serviços em 16/8/2012 (peça 57, p. 3, e peça 62, p. 4) . 
31.	Apesar de isso também apontar a ocorrência de impropriedade devido a se constituir de pagamento de serviços de forma adiantada (o que não é previsto pelo Direito Financeiro) , verifica-se que, ao menos, o débito de R$ 27.024,90 imputado ao responsável poderia ser afastado pelo Tribunal.
32.	Quanto ao pagamento de R$ 13.468,20, debitado em 11/12/2012, o ex-secretário afirma que esse é justificado pelos processos de pagamento nº 4876 (valor líquido de R$ 6.470,32, à peça 58) , nº 4877 (valor líquido de R$ 4.339,31, à peça 59) e nº 4878 (valor líquido de R$ 2.658,57, à peça 60) , destinados a empresa Médico Center LTDA (CNPJ 40.740.466/0002-29) . 
33.	Essas despesas foram liquidadas/reconhecidas em 21/11/2012 (peça 58, p. 3, peça 59, p. 4, e peça 60, p. 3) e pagas em 11/12/2012 (peça 58, p. 2, peça 59, p. 2, e peça 60, p. 2) , por intermédio de comunicado emitido à Caixa Econômica Federal, em 7/12/2012, pelo qual o secretário e o diretor administrativo da secretaria municipal de saúde, à época, solicitaram e autorizaram o pagamento de R$ 13.468,20 à empresa (peça 58, p. 4) . 
34.	Esses documentos encontram-se consubstanciados por notas fiscais de serviço (peça 58, p. 5, peça 59, p. 5, e peça 60, p. 4) e remetem a atendimentos de mamografia, serviços ambulatoriais e de análise clínica (peça 58, p. 2-3 e 6, peça 59, p. 4 e 6, e peça 60, p. 3-5) . 
35.	Dessa forma, verifica-se que a documentação apresentada justificaria o pagamento arguido e, por consequência, o débito de R$ 13.468,20 imputado ao ex-secretário também poderia ser afastado pelo TCU.
36.	Por outro lado, quanto ao valor de R$ 4.945,94, debitado em 20/12/2012, o responsável não trouxe evidências que suportassem sua afirmação de que esse foi estornado nessa mesma data (peça 53, p. 6-7) . 
37.	Ressalte-se que os extratos bancários obtidos junto à Caixa não remetem à ocorrência de um estorno (na forma de um crédito, por exemplo) , mas sim que houve um resgate automático em 20/12/2012 (operação descrita como 'RESG AUTOM' nos extratos apresentados) , fato que envolveu, possivelmente, a ocorrência de resgates junto a contas de investimento mantidas pelo fundo municipal e que devem ter sido utilizadas para cobrir esse débito (peça 61, p. 11) . 
38.	Pode-se observar, ainda, que o extrato apresentado, à peça 61, remete diversas vezes a ocorrências de resgates automáticos no ano de 2012.
39.	Ou seja, aparentemente o ex-secretário equivocou-se ao interpretar os eventos constantes no extrato apresentado pela Caixa, não logrando êxito em afastar o débito de R$ 4.945,94.
40.	Portanto, em face de todo o exposto, 	posiciona-se pelo acolhimento parcial das alegações apresentadas e, consequentemente, pelo afastamento dos débitos de R$ 27.024,90 (26/7/2012) e de R$ 13.468,20 (11/12/2012) imputados ao responsável, mas pela manutenção do débito de R$ 4.945,94 (20/12/2012) .
	c) Sobre a transferência do valor de R$ 144.485,61, em 12/11/2012, da conta nº 624.004-1 da agência nº 0069-8 da Caixa Econômica Federal para a conta nº 43.094-3 da agência nº 0019-1 do Banco do Brasil (Constatação nº 262770 do Relatório de Auditoria do Denasus nº 13313; peça 14, p. 9-10) , afirma que esse valor foi utilizado regularmente para quitação de folhas de pagamento de pessoal de acordo com a previsão de despesas pertinentes ao Bloco de Alta e Média Complexidade, informando que ' (...) a praxe administrativa à época transferia para conta nº 43.094-3 Banco do Brasil, os valores específicos das folhas de pagamento, e desta conta seguiam-se as transferências para os servidores titulares dos referidos salários, respeitadas as finalidades da conta de origem' (peça 35, pp. 2-3, 6-7) . Em sua defesa, o responsável apresentou um extrato de lógica bancária (fornecido pela empresa contábil que assessorava o município) com vistas a demonstrar que o valor de R$ 144.485,61 foi transferido, ainda em 12/11/2012, da conta nº 43.094-3 da agência nº 0019-1 do Banco do Brasil para cobrir despesas com folhas de pagamento (peça 35, p. 7-9, e peça 37, p. 2-3) . Apresentou, ainda, cópias de processos de pagamento de folhas de pessoal (fornecidos pela secretaria municipal de saúde de Ilhéus/BA) relacionados ao valor arguido (peça 35, p. 9, e peças 38-48) . 
41.	Posiciona-se pela aceitação das alegações do responsável e pelo consequente afastamento do débito de R$ 144.485,61 que lhe fora imposto, conforme expõe-se a seguir.
42.	Inicialmente, cabe rememorar que os recursos arguidos (R$ 144.485,61 originários da conta nº 624.004-1 da agência nº 0069-8 da Caixa Econômica Federal) se destinavam ao pagamento de despesas do Bloco da Média e Alta Complexidade - MAC (peça 14, p. 9-10, Constatação nº 262770) .
43.	Nesse sentido, apresenta-se a seguir um quadro resumindo os documentos arrolados pelo responsável e que estariam relacionados à utilização desses recursos (peça 35, p. 7-9, e peças 37-48) :
	Documento
	Descrição
	Valores brutos (R$) 
	Valores líquidos (*) (R$) 
	Data de pagamento
	Extratos bancários
	Relação de beneficiados

	Processo nº 3737/2012 (peça 38) 
	Folha de pagamento CAE/CEMAE.
Apresenta notas de liquidação e pagamento, referentes à folha de pagamento de servidores contratados do CEMAE, mês de setembro de 2012.
Dados bancários: conta nº 43.094-3 da agência nº 0019-1 do Banco do Brasil.
	14.863,71
	13.270,16
	12/11/2012
	N/A
	N/A

	Processo nº 3738/2012 (peça 39) 
	Folha de pagamento Auditoria/Regulação (**) .
Apresenta notas de liquidação e pagamento, referentes à folha de pagamento suplementar de servidores contratados da auditoria/regulação, mês de setembro de 2012.
Dados bancários: conta nº 43.094-3 da agência nº 0019-1 do Banco do Brasil.
	50.031,33
	43.638,54
	12/11/2012
	N/A
	N/A

	Processo nº 3741/2012 (peça 40) 
	Folha de pagamento Auditoria/Regulação (**) .
Apresenta notas de liquidação e pagamento, referentes à folha de pagamento suplementar de servidores contratados da auditoria/regulação, mês de setembro de 2012.
Dados bancários: conta nº 43.094-3 da agência nº 0019-1 do Banco do Brasil.
	787,87
	687,53
	12/11/2012
	N/A
	01 beneficiado, constante à peça 40, p. 5-6.

	Processo nº 3742/2012 (peça 41) 
	Folha de pagamento Policlínica.
Apresenta notas de liquidação e pagamento, referentes à folha de pagamento de servidores contratados da Policlínica, mês de setembro de 2012.
Dados bancários: conta nº 43.094-3 da agência nº 0019-1 do Banco do Brasil.
	23.275,24
	20.840,24
	12/11/2012
	N/A
	13 beneficiados, constante à peça 41, p. 6-8.

	Processo nº 3743/2012 (peça 42) 
	Folha de pagamento Policlínica.
Apresenta notas de liquidação e pagamento, referentes à folha de pagamento de servidor contratado da regulação, mês de setembro de 2012.
Dados bancários: conta nº 43.094-3 da agência nº 0019-1 do Banco do Brasil.
	787,87
	706,19
	12/11/2012
	N/A
	01 beneficiado, constante à peça 42, p. 5-6.

	Processo nº 3744/2012 (peça 43) 
	Folha de pagamento CAPS.
Apresenta notas de liquidação e pagamento, referentes à folha de pagamento de servidores contratados do CAPS, mês de setembro de 2012.
Dados bancários: conta nº 43.094-3 da agência nº 0019-1 do Banco do Brasil.
	32.944,24
	29.115,14
	12/11/2012
	N/A
	28 beneficiados, constante à peça 43, p. 6-10.

	Processo nº 3745/2012 (peça 44) 
	Folha de pagamento NAE.
Apresenta notas de liquidação e pagamento, referentes à folha de pagamento de servidores contratados do NAE, mês de setembro de 2012.
Dados bancários: conta nº 43.094-3 da agência nº 0019-1 do Banco do Brasil.
	14.571,30
	12.848,41
	12/11/2012
	N/A
	09 beneficiados, constante à peça 44, p. 6-9.

	Processo nº 3746/2012 (peça 45) 
	Folha de pagamento NAE.
Apresenta notas de liquidação e pagamento, referentes à folha de pagamento suplementar de servidor contratado do NAE, mês de setembro de 2012.
Dados bancários: conta nº 43.094-3 da agência nº 0019-1 do Banco do Brasil.
	1.520,00
	1.383,20
	12/11/2012
	N/A
	01 beneficiado, constante à peça 45, p. 5-6.

	Processo nº 3747/2012 (peça 46) 
	Folha de pagamento do Centro de Especialidades Odontológicas (CEO) .
Apresenta notas de liquidação e pagamento, referentes à folha de pagamento suplementar de servidor contratado do CEO, mês de setembro de 2012.
Dados bancários: conta nº 43.094-3 da agência nº 0019-1 do Banco do Brasil.
	787,87
	687,33
	12/11/2012
	N/A
	01 beneficiado, constante à peça 46, p. 5-6.

	Processo nº 3748/2012 (peça 47) 
	Folha de pagamento do CADHI.
Apresenta notas de liquidação e pagamento, referentes à folha de pagamento de servidores contratados do CADHI, mês de setembro de 2012.
Dados bancários: conta nº 43.094-3 da agência nº 0019-1 do Banco do Brasil.
	20.897,04
	17.705,57
	12/11/2012
	N/A
	10 beneficiados, constante à peça 47, p. 5-7.

	Processo nº 3749/2012 (peça 48) 
	Folha de pagamento do CADHI.
Apresenta notas de liquidação e pagamento, referentes à folha de pagamento suplementar de servidores contratados do CADHI, mês de setembro de 2012.
	4.439,92
	3.603,10
	12/11/2012
	N/A
	02 beneficiados, constante à peça 48, p. 5-6.

		Totais:
	164.906,39
	144.485,41
			
 (*) : Removidos valores descontados como INSS, IRRF, Vale Transporte etc.
 (**) : Essas folhas de pagamento aparentam remeter à equipe de auditoria que compunha a Central de Regulação da Secretaria Municipal de Saúde de Ilhéus/BA (referenciada nas Constatações nº 261615 e 260580 do relatório de auditoria, à peça 14, pp. 13-14 e 16-17) .
Tabela 2 - Relação de processos de pagamento referentes à transferência do valor de R$ 144.485,61, em 12/11/2012, da conta nº 624.004-1 da agência nº 0069-8 da Caixa Econômica Federal para a conta nº 43.094-3 da agência nº 0019-1 do Banco do Brasil (Constatação nº 262770 do Relatório de Auditoria do Denasus nº 13313) .
44.	Duas relações contendo esses processos encontram-se também registradas à peça 35, p. 7-8, e à peça 37, p. 2-3. 
45.	Cumpre destacar que os documentos apresentados se encontram acompanhados de notas de liquidação e pagamento assinadas pelo secretário de saúde municipal, além de tesoureiro e membros da equipe do FMS à época. Contudo esses processos de pagamento não se encontram completos (alguns não apresentam a respectiva lista de servidores/funcionários pagos, por exemplo) nem se fazem acompanhados de extratos bancários demonstrando cabalmente as transferências dos valores informados (tratando das destinações de recursos a partir da conta nº 43.094-3 da agência nº 0019-1 do Banco do Brasil) . 
46.	O responsável, inclusive, admite esses fatos, em que pese ele acreditar que os documentos arrolados sejam suficientes, por si só, para demonstrar a aplicação do valor arguido de R$ 144.485,61 (peça 35, p. 9) .
47.	De forma semelhante, nesta análise, reconhece-se que esses documentos, fornecidos ao responsável pela empresa que realizava a contabilidade do FMS e pela secretaria municipal de saúde de Ilhéus/BA, registram indícios consistentes de que os recursos arguidos foram, de fato, utilizados para o pagamento de servidores/funcionários de unidades de secretaria de saúde do município, conforme está sendo alegado. 
48.	Sem pormenorizar esses gastos ou adentrar o mérito quanto a uma possível ocorrência de desvio de objeto na utilização dos recursos do Bloco da Média e Alta Complexidade (a exemplo da utilização desses recursos para o pagamento de servidores/funcionários/auditores da Central de Regulação da Secretaria Municipal de Saúde de Ilhéus/BA) , pode-se aduzir que esses valores foram aplicados em finalidade condizente com a área da saúde do município. 
49.	Ressalte-se que a maior parte dos processos de pagamento apresentados remetem a nomes e CPF de servidores/funcionários, suas funções e salários, além das respectivas contas bancárias a serem creditadas, identificando-os como médicos, enfermeiros, psicólogos, auxiliares, técnicos e outros profissionais afetos diretamente ou indiretamente à área de saúde (peças 40, p. 5-6, 41, p. 6-8, entre outros registrados na coluna 'Relação de beneficiados' constante da Tabela 2) , o que demonstraria  a aderência das despesas realizadas àquelas esperadas e decorrentes da execução da função e de programas de saúde, inclusive do Bloco da Média e Alta Complexidade (MAC) .
50.	Por outro lado, poder-se-ia argumentar que a transferência de recursos da conta específica do Bloco MAC (conta nº 624.004-1 da agência nº 0069-8 da Caixa Econômica Federal) para outra conta impediria o estabelecimento do necessário nexo de causalidade entre os recursos repassados e a execução de despesas no objeto/finalidade supostamente executado no âmbito das transferências fundo a fundo. 
51.	Contudo, ao efetuar-se o exame de todo o conjunto probatório apresentado, o que incluiu os processos referentes às folhas de pagamento (contendo valores, listas de beneficiados, contas bancárias etc.) , a constatação de que a soma de todos esses pagamentos (valor líquido) compõem o montante arguido e de que esses ocorreram na mesma data (12/11/2012) em que os recursos foram transferidos para a conta nº 43.094-3 da agência nº 0019-1 do Banco do Brasil, além do reconhecimento pela equipe de auditoria do Denasus de que essa conta era de fato utilizada pelo FMS para efetuar pagamento de folhas de pessoal da área da saúde do município (conforme registra a Constatação nº 261823, à peça 14, p. 12) , há de se reconhecer que os autos permitem que se faça a correlação para a caracterização do nexo de causalidade entre a totalidade da transferência efetuada e os pagamento de folhas de pessoal na área da saúde do município de Ilhéus/BA, conforme está sendo defendido pelo ex-secretário. 
52.	Dessa forma, entende-se que as alegações do responsável podem ser aceitas, permitindo que o Tribunal afaste o débito de R$ 144.485,61 (12/11/2012) que lhe fora imputado.
CONCLUSÃO
53.	Em face da análise promovida na seção 'Exame Técnico', entende-se que o Tribunal deve rejeitar parcialmente as alegações de defesa apresentadas pelo Sr. Ronaldo Lavigne do Nascimento, uma vez que não foram suficientes para sanear todas as irregularidades a ele atribuídas.
54.	A boa-fé do responsável pode ser, contudo, vislumbrada nos autos, considerando seus esforços para rechaçar as irregularidades inicialmente identificadas, tendo êxito em afastar a maior parte do dano anteriormente identificado (o que resultou na proposição de redução do valor histórico total do dano apurado de R$ 189.924,65 para diminutos R$ 4.945,94) .
55.	Em que pese o ex-secretário tenha interpretado equivocadamente que o valor residual do dano identificado (R$ 4.945,94) teria sido estornado pela Caixa Econômica Federal (§§ 36-40) , poder-se-ia vislumbrar que ele poderia até mesmo conseguir justificar a totalidade dos valores arguidos caso continuasse coletando e analisando documentos juntos à secretaria municipal de saúde. 
56.	Por isso, propõe-se que o TCU promova a fixação de novo prazo ao responsável para o recolhimento do valor residual do débito que restou apurado, nos termos do art. 12, § 2º, da Lei nº 8.443, de 1992.
57.	De todo modo, caso essa proposição não seja acolhida, faz necessário rememorar que as irregularidades aqui tratadas se referem a pagamentos efetuados no exercício de 2012. Ou seja, não se completou um prazo igual ou superior a dez anos contado a partir da ocorrência dessas, não se consumando a prescrição da pretensão punitiva no âmbito do TCU (Acórdão 1441/2016-TCU-Plenário) .
58.	Por fim, cabe dar ciência ao FNS quanto à ocorrência de desvio de objeto/finalidade identificados em auditoria do Denasus (§§ 3º e 9-13) , alertando os seus dirigentes para que adotem as providências de sua alçada, nos termos dos itens 9.3.2.1 a 9.3.2.6 do Acórdão 1072/2017-TCU-Plenário (de relatoria do Ministro Bruno Dantas) , se ainda não o fizeram, sob pena de incorrer em responsabilidade solidária e falha funcional. 
59.	Pois, apesar de não se poder falar propriamente em dano ao erário nos casos em que reste demonstrado ocorrência de desvio de objeto/finalidade com recursos dos fundos municipais, 'a obrigação de recomposição do fundo local caracteriza um débito do ente beneficiário do repasse perante o fundo de saúde local, cabendo, portanto, a instauração de tomada de contas especial para perquirir esses valores, nos moldes da Lei 8.443/1992 e dos demais normativos que regem a matéria' (item 9.3.2.3 do Acórdão 1072/2017-TCU-Plenário) .
PROPOSTA DE ENCAMINHAMENTO
60.	Diante do exposto, submetemos os autos à consideração superior, propondo ao Tribunal:
a) rejeitar parcialmente as alegações de defesa apresentadas pelo Sr. Ronaldo Lavigne do Nascimento (CPF XXX.586.635-XX) ;
b) fixar novo e improrrogável prazo de 15 (quinze) dias contados da notificação, nos termos do art. 12, §§ 1º e 2º, da Lei nº 8.443, de 1992, e do art. 202, §§ 2º e 3º, do RITCU, para que o Sr. Ronaldo Lavigne do Nascimento (CPF XXX.586.635-XX) efetue e comprove, perante o Tribunal, o recolhimento do débito apurado nos autos em favor do Fundo Nacional de Saúde, atualizado monetariamente desde as datas indicadas até o efetivo recolhimento, na forma da legislação em vigor, sob as seguintes condições:
	VALOR ORIGINAL (R$) 
	DATA DA OCORRÊNCIA

	4.945,94
	20/12/2012

Valor atualizado do débito, sem juros, até 5/2/2020: R$ 7.363,02
c) informar ao Sr. Ronaldo Lavigne do Nascimento (CPF XXX.586.635-XX) que a liquidação tempestiva do débito, com a incidência apenas da atualização monetária, sanará o processo e permitirá que suas contas sejam julgadas regulares com ressalva, dando-lhe quitação, ao passo que, de outra sorte, o não recolhimento da dívida ensejará o julgamento pela irregularidade das contas, com a condenação em débito, não só atualizado, mas, aí, acrescido de juros de mora, além da aplicação de multa legal sob o valor de até 100% do débito atualizado, nos termos do art. 202, §§ 3º e 4º, do RITCU;
d) autorizar, caso requerido, nos termos do art. 26 da Lei nº 8.443, de 1992, e do art. 217 do RITCU, o parcelamento da dívida fixada em até 36 (trinta e seis) parcelas mensais e sucessivas, sobre as quais incidirão a atualização monetária e os correspondentes acréscimos legais, esclarecendo ao responsável que a falta de pagamento de qualquer parcela importará no vencimento antecipado do saldo devedor, sem prejuízo das demais medidas legais; 
e) dar ciência ao Fundo Nacional de Saúde quanto aos indícios de ocorrência de desvio de objeto/finalidade apurada por meio do Relatório de Auditoria nº 13313 do Denasus, alertando os seus dirigentes para que adotem as providências de sua alçada, nos termos dos itens 9.3.2.1 a 9.3.2.6 do Acórdão 1072/2017-TCU-Plenário, se ainda não o fizeram, sob pena de poder incorrer em responsabilidade solidária e falha funcional;
f) remeter cópia da presente deliberação ao Fundo Nacional de Saúde, para ciência."
O Ministério Público junto a este Tribunal (MP/TCU) , representado pela procuradora-geral Cristina Machado da Costa e Silva, acompanhou a proposta da unidade instrutiva nos seguintes termos (peça 67) :
"2. Manifestamos nossa anuência à proposta sugerida pela Unidade Técnica (peça 64) , considerando que: i) o débito remanescente, após análise de mérito, é irrisório, o que justifica a conclusão pela boa-fé do responsável e, portanto, a abertura de novo prazo para o recolhimento do valor pendente de ressarcimento aos cofres do FNS, nos moldes delimitados nos itens 'c' e 'd' do encaminhamento (peça 64, p. 11) ; e, ii) 'o Denasus, após ser notificado pelo TCU, deu início aos procedimentos necessários para acompanhamento da reposição dos recursos referentes aos desvios de objeto e finalidade identificados' (peça 29, p. 4) , mostra-se pertinente a cientificação do FNS sobre os termos do Acórdão 1072/2017-TCU-Plenário prevista no item 'e' do encaminhamento (peça 29, p. 11) , acrescentando-se aos dispositivos ali mencionados - 9.3.2.1 a 9.3.2.6 -, também os abaixo em destaque:
e) dar ciência ao Fundo Nacional de Saúde quanto aos indícios de ocorrência de desvio de objeto/finalidade apurada por meio do Relatório de Auditoria nº 13313 do Denasus, alertando os seus dirigentes para que adotem as providências de sua alçada, nos termos dos itens 9.3.2.1 a 9.3.2.6 e 9.3.5.1 a 9.3.5.3 do Acórdão 1072/2017-TCU-Plenário, se ainda não o fizeram, sob pena de poder incorrer em responsabilidade solidária e falha funcional;
3. Diante do exposto, e efetuado o ajuste acima sugerido, esta representante do Ministério Público de Contas manifesta-se de acordo com a proposta de encaminhamento contida na instrução de mérito às peças 64 a 66 dos autos."
É o relatório.

não há.

Procuradora-Geral Cristina Machado da Costa e Silva.

TOMADA DE CONTAS ESPECIAL. FNS. FMS ILHEUS/BA. NÃO COMPROVAÇÃO DE DESPESAS DO SUS. CITAÇÃO. DÉBITO REMANESCENTE DE PEQUENA MONTA. BOA-FÉ DO RESPONSÁVEL. PRINCÍPIOS DA RAZOABILIDADE E PROPORCIONALIDADE. ACOLHIMENTO DAS ALEGAÇÕES DE DEFESA. CONTAS REGULARES E QUITAÇÃO. COMUNICAÇÕES.

TOMADA DE CONTAS ESPECIAL (TCE)

Secretaria de Controle Externo de Tomada de Contas Especial (Secex-TCE).

O Fundo Nacional de Saúde (FNS) instaurou a presente tomada de contas especial (TCE) , em que foi responsabilizado o Sr. Ronaldo Lavigne do Nascimento, na condição de ex-secretário municipal de Saúde de Ilhéus (período de gestão: 4/4 a 31/12/2012) , em razão de débitos quantificados pela não comprovação de despesas pagas com recursos federais do Sistema Único de Saúde (SUS) , transferidos ao Fundo Municipal de Saúde (FMS) no exercício de 2012.
2. Os fatos ensejadores deste processo foram constatados pelo Departamento Nacional de Auditoria do SUS (Denasus) , a partir de fiscalização realizada no período de 13/5 a 19/6/2013, na Secretaria Municipal de Saúde de Ilheús/BA, relativamente ao exercício de 2012, que resultou no relatório 13313 (peça 14) .
3. A auditoria verificou a ocorrência de irregularidades relativas a desvio de objeto/finalidade e à realização de despesas sem comprovação que atingiram, num primeiro momento, o montante de   R$ 1,5 milhão. Posteriormente, o Denasus reavaliou o débito apurado para R$ 190 mil, remanescendo as seguintes inconformidades: 
"a) transferência indevida de recursos do Bloco da Média e Alta Complexidade para a conta corrente de recursos próprios do Fundo Municipal de Saúde, em 12/11/2012, no valor de R$ 144.485,61, sem a comprovação da despesa (Ressarcimento nº 111846) ;
b) não comprovação de despesas, efetuadas em 26/7/2012, no valor de R$ 27.024,90 (Ressarcimento nº 111858) ;
c) não comprovação de despesas, efetuadas em 11/12/2012, no valor de R$ 13.468,20 (Ressarcimento nº 111863) ;
d) não comprovação de despesas, efetuadas em 20/12/2012, no valor de R$ 4.945,94 (Ressarcimento nº 111866) ".
4. O relatório do tomador de contas especial 238/2017 (peça 16) acompanhou o detalhamento da auditoria do Denasus quanto às irregularidades, débito e a responsabilização do Sr. Ronaldo Lavigne do Nascimento.
5. O controle interno concordou com as conclusões do tomador de contas especial e o ministro supervisor atestou conhecimento do processo (peças 17 a 20) . 
6. Após diligência a fim de esclarecer as medidas saneadoras afetas ao desvio de objeto/finalidade verificado pelo Denasus, a Secretaria de Controle Externo de Tomada de Contas Especial (Secex-TCE) promoveu a regular citação do ex-secretário de saúde municipal para recolher o débito ou apresentar alegações de defesa quanto aos seguintes fatos e débitos (peça 33) :
"Irregularidade: não comprovação da boa e regular aplicação dos recursos repassados pela União, em face da não apresentação de documentos comprobatórios das despesas realizadas com recursos financeiros repassados, na modalidade fundo a fundo, pelo Ministério da Saúde à Secretaria Municipal de Saúde de Ilhéus/BA, no período de julho até dezembro de 2012, evidenciado nas Constatações nº s 262854 e 262770 consignadas no Relatório de Auditoria do Denasus nº 13313;
Valor histórico: R$ 189.924,62"
7. O responsável apresentou alegações de defesa que foram em sua quase totalidade acolhidas pela Secex-TCE tendo remanescido um débito histórico de R$ 4.945,94 (ressarcimento 111863) . 
8. Em vista disso e de elementos dos autos indicarem a boa-fé do ex-secretário, a unidade instrutiva, no essencial, propôs a fixação de novo e improrrogável prazo para recolhimento do débito; informar ao responsável que a liquidação tempestiva do débito com a incidência apenas da atualização monetária sanará o processo e permitirá o julgamento de suas contas pela regularidade com ressalvas; e cientificar os gestores do FNS acerca dos itens 9.3.2.1 a 9.3.2.6 do Acórdão 1072/2017-TCU-Plenário (peça 64) .
9. Por seu turno, o Ministério Público de Contas (MP/TCU) , representado pela procuradora-geral Cristina Machado da Costa e Silva, em sua manifestação regimental (peça 67) acompanhou a proposta da unidade instrutiva.
II
10. Acompanho as análises e as conclusões da Secex-TCE de que as alegações de defesa trazidas aos autos pelo Sr. Ronaldo Lavigne do Nascimento foram capazes de demonstrar a regular aplicação dos recursos federais relativamente aos pedidos de ressarcimentos Denasus 111858, 111863 e 111866, o que representa a elisão de certa de 97% dos débitos inicialmente imputados ao responsável.
11. No que se refere ao débito remanescente de R$ 4.945,94 (3% das despesas impugnadas por não comprovação das despesas - ressarcimento 111866) , considero que devem ser sopesados em favor do ex-secretário de Saúde o argumento de que tal despesa pode, de fato, ter sido lançada em duplicidade pelo banco e depois estornada, como igualmente ocorreu com o valor de R$ 27.024,90 (ressarcimento 111858) . 
12. Ademais, tanto a Secex-TCE como o MP/TCU vislumbraram a boa-fé do responsável, que se mostrou proativo em elucidar as inconformidades apuradas nestes autos, apresentando suas justificativas ao Denasus e elementos probatórios em resposta a citação. 
13. A propósito, registro parte das conclusões da unidade instrutiva, que fundamentou a proposta para a concessão de novo e improrrogável prazo para o pagamento do débito residual (peça 64) :
"54.	A boa-fé do responsável pode ser, contudo, vislumbrada nos autos, considerando seus esforços para rechaçar as irregularidades inicialmente identificadas, tendo êxito em afastar a maior parte do dano anteriormente identificado (o que resultou na proposição de redução do valor histórico total do dano apurado de R$ 189.924,65 para diminutos R$ 4.945,94) .
55.	Em que pese o ex-secretário tenha interpretado equivocadamente que o valor residual do dano identificado (R$ 4.945,94) teria sido estornado pela Caixa Econômica Federal (§§ 36-40) , poder-se-ia vislumbrar que ele poderia até mesmo conseguir justificar a totalidade dos valores arguidos caso continuasse coletando e analisando documentos juntos à secretaria municipal de saúde."
14. Nesse quadro, poder-se-ia até continuar a perquirir a real comprovação ou restituição do valor de R$ 4.945,94, contudo isso não se coadunaria com os princípios da racionalidade administrativa e economia processual. 
15. De outro modo, não considero que essa irrisória parte do débito, ainda sem comprovação, seja motivo suficiente para macular a gestão do responsável ao ponto de ter suas contas especiais julgadas irregulares, sobretudo por não haver qualquer indício de locupletamento neste processo.
16. Com efeito, seguindo encaminhamento que adotei no Acórdão 897/2014-TCU-Primeira Câmara, a responsabilidade do ex-gestor municipal deve ser afastada, em observância aos princípios da razoabilidade e da proporcionalidade, adotando-se as providências previstas no art. 16, I, da IN TCU 71/2012. Naquele precedente, registrei:
"Quanto ao sr. Fernando Bezerra de Souza Coelho, dado que não há indícios de locupletamento pessoal e que os recursos pendentes de comprovação são de fato imateriais em relação ao montante gerido, devem-se acatar as alegações de defesa, considerando-se elidida sua responsabilidade e adotando-se as providências previstas no art. 16, I, da IN/TCU 71/2012."
17. Conclusões nessa linha, pela aplicação do princípio da razoabilidade e da proporcionalidade em tomadas de contas especiais, quando remanescer débito de pequena monta, já foram acolhidas por esta Corte em outras ocasiões.
18. Destaco, a título de exemplo, trecho das razões de decidir do ministro Bruno Dantas no Acórdão 1518/2018-TCU-Primeira Câmara:
"Por sua vez, o Ministério Público junto ao TCU divergiu do posicionamento da unidade instrutiva no que concerne ao prefeito sucessor. Considerou desproporcional o julgamento pela irregularidade de suas contas ante a baixa materialidade do débito a ele cominado (R$ 1.109,20) . 
Corroboro a análise empreendida pela unidade instrutora, com a ressalva realizada pelo Ministério Público junto ao TCU. Devido ao insignificativo valor do débito atribuído a Acir dos Santos, à boa-fé verificada na ação judicial por ele movida e em respeito aos princípios da racionalização administrativa e da economia processual, entendo que este Tribunal deva dispensar o recolhimento do valor pendente, julgando regulares com ressalva as contas desse responsável, para que lhe seja dada a quitação, a exemplo dos acórdãos 8.483/2017 e 10.641/2015, ambos da Segunda Câmara."
19. Na mesma linha, excerto do voto que fundamentou o Acórdão 329/2019-TCU-Plenário, de relatoria do ministro Benjamin Zymler:
"12. Conforme consignado no relatório precedente, a DFA/RJ geriu o montante de R$ 109.409.712,60 no exercício de 1998 (peça 9, p.5) , ao passo que a irregularidade apurada, no valor de R$ 143.357,99, representa aproximadamente 0,13% desses recursos.
13. Desse modo, em linha com o posicionamento da Secretaria de Recursos e do representante do Ministério Público, entendo que a irregularidade em questão não se reveste de gravidade suficiente para macular a gestão anual dos responsáveis apontados no TC Processo Processo 018.636/2005-7."
20. Também o ministro Augusto Nardes, no voto do Acórdão 1283/2019-TCU-Segunda Câmara:
"29. Contudo, tendo vista a insignificância do débito remanescente em face do valor gerido (R$ 702.550,07) , correspondente a 0,86% desse total, tendo em conta a racionalização administrativa e a economia processual e com o objetivo de evitar que o custo da cobrança seja superior ao valor do ressarcimento, adoto a lição do Ministro Weder de Oliveira que, em observância aos princípios da razoabilidade e da proporcionalidade, ao relatar o Acórdão 897/2014-TCU-Plenário, que cuidou do Convênio nº 105/2001 do mesmo convenente, pugnou pelo julgamento das contas desse mesmo gestor pela regularidade com ressalvas, dando-lhe quitação.
30. Assim, quanto ao sr. Fernando Bezerra de Souza Coelho, dado que não há indícios de locupletamento pessoal e que os recursos pendentes de comprovação são de baixa materialidade em relação ao montante gerido, devem-se acatar parcialmente as alegações de defesa, considerando-se elidida a sua responsabilidade e adotando-se as providências previstas no art. 16, I, da IN/TCU 71/2012, que determina à autoridade competente a baixa da responsabilidade pelo débito nessas circunstâncias.
31. Dessa forma, propomos que sejam as suas contas julgadas regulares com ressalva, em razão da movimentação de recursos provenientes de diferentes acordos (Convênios 105, 106 e 112/2001) em uma mesma conta bancária, contrariando o disposto no art. 20 da Instrução Normativa STN 1/1997, dando-lhe quitação."
21. Assim, as alegações de defesa apresentadas pelo ex-secretário municipal de saúde de Ilhéus entre 4/4 a 31/12/2012, Ronaldo Lavigne do Nascimento, devem ser acolhidas e suas contas julgadas regulares com ressalvas, dando-lhe quitação neste processo.
22. Ante o exposto, manifesto-me pela aprovação do acórdão que ora submeto à apreciação deste Colegiado.
TCU, Sala das Sessões Ministro Luciano Brandão Alves de Souza, em 30 de março de 2021.
Weder de Oliveira
Relator